【裁判字號】    98,消債更,197
【裁判日期】    980316
【裁判案由】    更生事件
【裁判全文】
臺灣板橋地方法院民事裁定
聲 請 人  甲○○(原名蕭志偉.
代 理 人  朱立鈴律師
上列當事人依消費者債務清理條例聲請更生及保全處分，本院裁
定如下：
    主  文
更生及保全處分之聲請均駁回。
聲請費用由聲請人負擔。
    理  由
一、按債務人與金融機構協商成立者，不得聲請更生或清算，但
    因不可歸責於己之事由，致履行顯有重大困難者，不在此限
    ；本條例施行前，債務人依金融主管機關協調成立之中華民
    國銀行公會會員辦理消費金融案件無擔保債務協商機制與金
    融機構成立之協商，準用前項之規定，消費者債務清理條例
    第151 條第5 項、第6 項分別定有明文。依其立法理由可知
    ，債務清償方案成立後，固由債務人按其條件履行，惟需於
    其後發生情事變更，在清償期間收入或收益不如預期，致該
    方案履行困難甚或履行不能，因不可歸責於己，始能聲請更
    生或清算，此項規定旨在避免債務人任意毀諾已成立之協商
    ，濫用更生或清算之裁判上債務清理程序，蓋以債務清償方
    案係經當事人行使程序選擇權所為之債務清理契約，債務人
    應受該成立之協議所拘束，債務人既已與金融機構協商成立
    ，如認該協商方案履行有其他不適當情形，自仍應再循協商
    途徑謀求解決。
二、次按，債務人與金融機構協商成立者，除因不可歸責於己之
    事由，致履行顯有重大困難外，不得聲請更生或清算，其立
    法意旨在避免債務人就已成立之協商任意毀諾，濫用更生或
    清算之債務清理程序，蓋因債務清償方案乃係經當事人行使
    程序選擇權所為之債務清理契約，債務人自應受其拘束，故
    債務清償方案成立後，債務人即應按其條件履行，不得任意
    毀諾，僅於其後因情事變更，致該方案履行困難甚或履行不
    能，且債務人就此並無可歸責之事由時，始能聲請更生或清
    算。
三、本件聲請意旨略以：聲請人前於民國（以下同） 95年7月間
    與各債權銀行就無擔保債務成立協商，約定聲請人每月應返
    還新台幣（以下同）30,471元，然聲請人每個月的月薪僅為
    38,000元，扣除應清償的費用，每個月已無法維持最低生活
    ，經與銀行商議後仍無法降低每月還款金額，乃至又造成民
    間借貸，於96年2月實已無力再負擔，為此聲請更生云云。
四、經查，本件聲請人依金融主管機關協調成立之中華民國銀行
    公會會員辦理消費金融案件無擔保債務協商機制，與最大債
    權金融機構台新銀行達成協商，協議每期按月還款30,471元
    之事實，有前置協商協議書在卷可憑。是本件聲請人向本院
    聲請更生，自須審究其是否有「不可歸責於己事由致履行顯
    有重大困難」之情事。經查
  (一)聲請人主張：其月薪約領38,000元，扣除每個月清償30,471
    元費用後，已無法維持最低生活，有聲請人所附台北富邦銀
    行存款簿在卷可憑，然觀諸聲請人所提出95暨96年度綜合所
    得稅各類所得資料清單可知，其95度平均平均月薪資為 52,
    246元，96年度平均月薪為52,120元【計算式: 626,953元÷
    12 ＝52, 246元（95年度）、625,444元÷12＝52,120元（
    96年度）】，扣除每月協商應還款金額30,471元與上海匯豐
    銀行個別協商金額4,598元，合計 35,149元後，聲請人每月
    尚餘17,097元至16,971元不等，得以維持生活所需。其與聲
    請人於聲請狀內陳報收入狀況，明顯不符，是以聲請人有無
    據實控制及說明其收入狀況已有可疑，尚難盡信。
  (二)債務人雖主張其個人生活基本開銷，收入不足以負擔其生活
    基本開銷並履行原協商方案云云。惟查：
  1.債務人之生活基本開銷及收入狀況，於其與債權銀行成立原
    協商方案前後，並無顯然變更，其於成立原協商方案後既能
    依約還款8期，何以其後未能繼續依約履行？對此未見債務
    人提出合理說明，則其對未能繼續履約是否具有不可歸責之
    事由，已見可疑。
  2.況查本條例之立法目的，係為使不幸陷入經濟困境之人得以
    清理債務、重建生活，並在清理過程中能保有符合人性尊嚴
    之最低基本生活，而非維持債務人過去慣常之寬逸生活，是
    於評估履行原協商方案是否顯有重大困難時，並非由債務人
    任意主張其基本生活費用之數額，否則將造成揮霍無度致難
    以履行原協商方案者，反而更容易進入更生程序之不合理現
    象，是本院認本件債務人之每月生活費用，應以內政部全球
    資訊網公告之97年度台灣省最低生活費9,829元為基準。以
    債務人每月收入，扣除其依原協商方案每月所繳費用後，所
    餘款項雖未達前開最低生活費之數額，然債務人已婚，有戶
    籍謄本在卷可稽，其與配偶互負扶養義務，且家庭生活費用
    ，應由其與配偶各依其經濟能力、家事勞動或其他情事分擔
    之。觀諸債務人提出其配偶95、96年度綜合所得稅各類所得
    資料清單，其配偶每月平均收入約為34,617元，足堪負擔其
    與債務人之最低生活費用，是依債務人夫妻於債務人96年9
    月間毀諾時之資力狀況，亦難認為債務人不能依原協商條件
    繼續履行。
五、綜上，本件聲請人95年既曾成立債務協商程序，然依聲請人
    之財產及收入狀況，尚非不能清償債務或有不能清償之虞，
    更無有何不可歸責於己致履行顯有重大困難之事由，本件更
    生之聲請自不符合本條例第3條及第151條第5項、第6項所定
    要件，依首揭說明，應駁回其更生之聲請。又本件聲請人更
    生之聲請既經駁回，則其保全處分之聲請亦失所附麗，應併
    予駁回。爰裁定如主文。
中    華    民    國    98    年    3     月    16    日
                  民事第二庭    法  官  張谷輔
以上正本證明與原本無異
如不服本裁定，應於裁定送達後10日內，以書狀向本院提出抗告
，並繳納抗告費新台幣一千元整。
中    華    民    國    98    年    3     月    16    日
                                書記官  郭群裕


司法院資訊處製作；財團法人民間司法改革基金會備份。
